臺灣臺中地方法院民事裁定              100年度聲字第312號
聲  請  人  張益源
訴訟代理人  江來盛律師
相  對  人  張國璋即公業張五常.
特別代理人  臺中市政府民政局局長王秋冬
上列聲請人與相對人公業張五常間因選任特別代理人事件，本院
裁定如下：
    主  文
選任臺中市政府民政局局長王秋冬於聲請人對相對人公業張五常
提起本院100年度訴字第1657號確認通行權存在之訴時，為公業
張五常之特別代理人。
選任特別代理人所需費用及特別代理人代為訴訟所需費用，由聲
請人墊付。
    理  由
一、聲請意旨略以：聲請人因袋地通行權事件，乃以鄰地所有人
    林南田、張國璋即祭祀公業張五常為被告，按本件系爭臺中
    市○○區○○段2地號土地之土地登記簿所有權人登記為公
    業張五常，管理人為張國璋，然查張國璋已死亡，且業經相
    當調查該公業之派下員仍無從查考，為此爰依非訟事件法第
    11條準用民事訴訟法第51條、第52條規定，聲請選任臺中市
    政府民政局局長為特別代理人等語。
二、按「於無訴訟能力人為訴訟行為，因其無法定代理人，或其
    法定代理人不能行代理權，恐致久延而受損害者，得聲請受
    訴法院之審判長，選任特別代理人。」、「本法關於法定代
    理之規定，於法人之代表人、第40條第3項之代表人或管理
    人、第4項機關之代表人及依法令得為訴訟上行為之代理人
    準用之。」，民事訴訟法第51條第1項、第52條分別定有明
    文。祭祀公業條例已於97年7月1日施行，祭祀公業未依該條
    例第21、22條規定向主管機關登記為祭祀公業法人者，仍不
    失為非法人團體，自有當事人能力，並以其管理人為法定代
    理人（最高法院97年台上字第2070號判決意旨、97年度第2
    次民事庭決議參照）。參以民事訴訟法第51條立法理由略以
    ：「無訴訟能力人，由法定代理人起訴或受訴，法人由代表
    機關起訴或受訴，故法律上代理人（法定代理人與代表機關
    之總稱）若有死亡、辭任或其他情事，則欲對於無訴訟能力
    人或法人起訴者，必待至別選任法律上代理人而後可。然不
    論何時，均確守此理論，則起訴之人，將不免因久延而受損
    害，例如甲因乙無法律上代理人，而暫不起訴，則對於乙之
    債權，即因時效而喪失，故為預防甲之損害起見，應使得聲
    請於受訴審判衙門，該審判長據其聲請，為乙選任特別代理
    人，使甲可以起訴」。足見祭祀公業未辦理祭祀公業條例法
    人登記時，仍屬非法人團體，具有民事訴訟之當事人能力；
    若管理人死亡，為避免對造權利因久延而受損害，對造自得
    聲請法院為該祭祀公業選任特別代理人。
三、經查，聲請人主張臺中市○○區○○段第2號土地之所有權
    人為登記公業張五常，管理人為張國璋，管理人已於民國60
    年3月15日死亡，且公業張五常迄今並未登記為祭祀公業法
    人，該派下員又無從查考等情，業據相對人提出土地登記謄
    本、張國璋之戶籍謄本、臺中市政府民政局100年7月13日中
    市民宗字第1000023146號函等件為憑，堪信為真實，揆諸上
    開說明，該公業張五常既無法得知其派下員，利害關係人即
    聲請人參照非訟事件法第11條準用民事訴訟法第52條、第51
    條，聲請法院為公業張五常選任特別代理人，經核尚無不合
    。本院審酌公業張五常為臺中市政府民政局之業務職掌，由
    該局進行調查公業張五常之派下員及管理人，應屬適當，爰
    選任現任臺中市政府民政局局長王秋冬為相對人現在已繫屬
    於本院100年度訴字第1657號之確認通行權存在事件之特別
    代理人。
四、爰裁定如主文。
中    華    民    國    100    年    11    月   16    日
                  民事第三庭  法  官   洪挺梧
以上正本證明與原本無異。
如對本裁定抗告，應於裁定送達後10日內向本院提出抗告狀，並
繳納抗告費新臺幣1,000元。
中    華    民    國    100    年    11    月   16    日
                              書記官   童淑芬